高雄高等行政法院判決
　　　　　　　　　　　　　　九十六年度訴字第五六七號
　　　　　　　　　　　　　　九.
原　　　告　甲○○
訴訟代理人　張　芷　會計師
複代理人　　何嘉容　會計師
被　　　告　財政部台灣省南區國稅局
代　表　人　乙○○　局長
訴訟代理人　丙○○
上列當事人間因綜合所得稅事件，原告不服財政部中華民國九十
六年五月七日台財訴字第０九六０００九五八七０號訴願決定，
提起行政訴訟。本院判決如下：
    主  文
原告之訴駁回。
訴訟費用由原告負擔。
    事  實
壹、事實概要：
緣原告之配偶黃志銘係佳寶樹脂股份有限公司（下稱佳寶公司）
股東，經財政部賦稅署查獲佳寶公司負責人黃慶楠利用陳美惠之
帳戶將佳寶公司民國（下同）九十一年度之股利新台幣（下同）
二、一００、０００元分配予黃志銘，原告於九十一年度綜合所
得稅結算申報漏未申報，乃通報被告審查違章屬實。另原告漏報
受扶養親屬黃信翔營利所得四五二元，被告乃併課核定原告九十
一年度綜合所得稅總額三、八九四、七四七元，補徵稅額三七九
、０八八元，並按所漏稅額三０六、九六四元依有無扣繳憑單分
別裁處０．二倍及０．五倍之罰鍰計一五三、四００元（計至百
元止）。原告不服，申請復查，未獲變更，提起訴願，亦遭決定
駁回，遂提起本件行政訴訟。
貳、兩造聲明：
一、原告聲明求為判決：
（一）訴願決定及原處分（含復查決定）均撤銷。
（二）訴訟費用由被告負擔。
二、被告聲明求為判決：
（一）原告之訴駁回。
（二）訴訟費用由原告負擔。
參、兩造主張之理由：
甲、原告起訴意旨略謂：
一、營利所得部分：
（一）按「稽徵機關或財政部指定之調查人員進行調查時，如發
      現納稅義務人有重大逃漏稅嫌疑，得視案情需要，報經財
      政部核准，就納稅義務人資產淨值、資金流程及不合營業
      常規之營業資料進行調查。稽徵機關就前項資料調查結果
      ，證明納稅義務人有逃漏稅情事時，納稅義務人對有利於
      己之事實，應負舉證之責。」所得稅法第八十三條之一規
      定甚明。此係為加強稽徵，有效調查逃漏稅案件，對於涉
      有重大逃漏稅嫌疑者，於實務上有必要就其資產淨值、資
      金流程及不合營業常規之營業資料加以調查，並據以核定
      其所得額及應納稅額，惟調查結果必須證明納稅義務人有
      逃漏稅情事時，納稅義務人則必須對有利於己之事實，負
      舉證之責，本為徵納雙方所應遵循。本件被告依據財政部
      賦稅署稽核組通報資料，僅以黃慶楠所使用之人頭帳戶陳
      美惠於台南區中小企業銀行（現改制為京城商業銀行）西
      港分行（下稱南企西港分行）活存八七七八帳戶及支存二
      三九０帳戶，有開立支票二、一００、０００元之情，被
      告並未究明其法律關係為何，即認定係屬原告配偶自佳寶
      公司取得營利所得二、一００、０００元，自有未洽，就
      違誤之情，分述如下：
  １、按「人民有依法律納稅之義務。」為憲法第十九條所規定
      之租稅法律主義，即明定人民僅依法律所定之納稅主體、
      稅目、稅率、納稅方法及納稅期間等項而負納稅之義務。
      另按「個人之綜合所得總額，以其全年左列各類所得合併
      計算之：第一類：營利所得：公司股東所獲分配之股利總
      額、合作社社員所獲分配之盈餘總額、合夥組織營利事業
      之合夥人每年度應分配之盈餘總額、獨資資本主每年自其
      獨資經營事業所得之盈餘總額及個人一時貿易之盈餘皆屬
      之。」為所得稅法第十四條第一項第一款所明定。茲此，
      營利（股利）所得之發生，應同時具分配之標的及對象兩
      要件始得成立，倘僅以片段「匯入」「資金」，即臆測係
      屬「分配」「股利」，顯然違反依證據認定事實，適用稅
      法而為稅捐核課之租稅法律主義。本件被告僅以董事長黃
      慶楠使用陳美惠於南企西港分行活存八七七八帳戶及支存
      二三九０帳戶，開立支票二、一００、０００元，即認定
      係屬原告配偶自佳寶公司取得營利所得，並未查證分配之
      標的確屬佳寶公司之盈餘，顯不符法律構成要件，尚難認
      定系爭款項即屬營利所得。
  ２、次按所稱「查租稅法所重視者，應為足以表徵納稅能力之
      經濟事實，而非其外觀之法律行為，有關課徵租稅構成要
      件事實之判斷及認定，自亦應以其實質上經濟事實關係及
      所產生之實質經濟利益為準，而非以形式外觀為準。故在
      解釋適用稅法時，所應根據者為經濟事實，不僅止於形式
      上之公平，應就實質上經濟利益之享有者予以課稅，始符
      實質課稅及公平課稅之原則。」然被告僅以原查所查得資
      金去向，在未經查證資金往來之法律關係，不管究屬借貸
      亦或其他法律關係，且未查明是否屬真正經濟利益之享有
      者之情形下，認定為其已實現之所得，難謂非以形式上資
      金收受者逕認為享有經濟利益，而顯悖己前揭所稱「租稅
      法所重視者，應為足以表徵納稅能力之經濟實質，而非其
      外觀之法律行為」之實質課稅原則，況以片段資金去向臆
      測及核認原告之營利所得，亦違最高行政法院六十一年判
      字第七０號判例：「認定事實，須憑證據，不得出於臆測
      ，此項證據法則，自為行政訴訟所適用。」意旨，徒增原
      告依法無須負擔之租稅成本，應予撤銷。
  ３、再按「公司非彌補虧損及依本法規定提出法定盈餘公積後
      ，不得分派股息及紅利。」「公司無盈餘時，不得分派股
      息及紅利。」分別為行為時公司法第二百三十二條第一項
      及第二項前段所明定，即公司無盈餘應不得分派股息及紅
      利，股東自無須申報營利所得。佳寶公司八十八至九十年
      度經營結果分別虧損九、一八三、四六三元、二二、一０
      八、二００元及六三三、三六四元，足證佳寶公司確無盈
      餘可供分配且亦未決議分派盈餘及股息紅利予股東，此亦
      為被告所不否認。惟被告未予調查該匯入資金之法律關係
      ，僅以違反經驗法則為理由，片面就佳寶公司董事長黃慶
      楠迂迴使用陳美惠帳戶返還之資金，推測係屬營利所得，
      其認事用法，有違前揭最高行政法院六十一年判字第七０
      號判例之證據法則及行政程序法第三十六條規定之職權調
      查主義，應予撤銷。
  ４、又按稅務訴訟之舉證責任分配理論與一般行政訴訟相同，
      即認為在事實不明之情況下，其不利益應歸屬於由該事實
      導出有利之法律效果之訴訟當事人負擔，易言之，主張權
      利或權限之人，於有疑義時，除法律另有規定外，原則上
      應就權利發生事實負舉證責任，而否認權利或權限之人或
      主張相反權利之人，對權利之障礙、消滅或排除事實，負
      舉證責任，行政訴訟法第一百三十六條準用民事訴訟法第
      二百七十七條規定，足資參考。又參照最高行政法院七十
      五年度判字第六八一號判決：「具備稅法所規定之一定要
      件者，稅捐稽徵機關始對之有課稅處分之機能，主張稅法
      所規定之法律效果者，應就該規定之要件，負舉證責任。
      從而稅捐稽徵機關課徵所得稅，自應就納稅義務人取得所
      得之事實，依職權予以調查。」最高行政法院九十六年度
      判字第九四八號判決：「次按『個人之綜合所得稅總額，
      以其全年左列各類所得合併計算之：。．．．第五類：租
      賃所得及權利金所得：．．．一、財產租賃所得及權利金
      所得之計算，以全年租賃收入或權利金收入，減除必要損
      耗及費用後之餘額為所得額。．．．四、將財產借與他人
      使用，除經查明確係無償且非供營業或執行業務者使用外
      ，應參照當地一般租金情況，計算租賃收入，繳納所得稅
      。』所得稅法第十四條第一項第五類第一款、第四款定有
      明文。是以稅捐稽徵機關依所得稅法第十四條第一項第五
      類第四款規定設算租賃所得時，就上訴人有將系爭房屋『
      借與他人使用』之事實，係為其課稅要件，即應就上訴人
      有『借用事實』負舉證之責，於其已盡舉證責任後，主張
      消極事實之上訴人，始應就其主張無借用與他人使用之消
      極事實負舉證責任。」及鈞院九十五年度訴字第一０六八
      號判決：「惟本件原告否認上情，是關於佳特公司是否確
      有支付陳敦領薪資之事實，即應由主張權利發生之一造即
      被告負舉證責任，方屬適法。」等，亦揭櫫有關稅捐請求
      發生事實由稅捐稽徵機關負客觀舉證責任。徵之前揭舉證
      責任分配理論及最高行政法院判決要旨，被告應予查證，
      原告自佳寶公司董事長黃慶楠使用之陳美惠南企西港分行
      活存八七七八帳戶及支存二三九０帳戶取得資金之性質，
      究屬盈餘分配，或係借貸之返還，甚為董事長黃慶楠對原
      告配偶之贈與，要難以原告資金說明存有瑕疵，否認系爭
      資金借貸之情，此參最高行政法院八十七年度判字第二五
      四八號判決：「另原告已提示義純公司之活期存款存摺及
      支票，證明原告有借款與義純公司，本件支票之交付，係
      用以返還借款，並非分配盈餘等。揆諸前揭說明，被告認
      本件義純公司交付與該公司股東即原告、李春發、李登貴
      、陳志雄、李進文、陳再興等人之支票係用以分配盈餘等
      情，既經原告否認，被告自應就此事實負舉證之責；茍被
      告未能舉證證明，即不得遽認被告之認定為可採，且不因
      原告就該項交付支票之原因所為之說明，存有瑕疵，即採
      被告之主張。本件原處分以原告所為關於義純公司交付支
      票之原因係為返還借款與股東一節之舉證，尚有瑕疵，不
      足採信，即認定義純公司交付支票與股東，係分配盈餘與
      股東，因原告未為扣繳稅款，爰限令補繳稅款及科處罰鍰
      ，即有未合。」及鈞院九十五年度訴字第一０六八號判決
      ：「本件被告無非以台北市調處於九十年六月查扣佳特公
      司帳證，依查扣資料其中以新興醫院名義之洗腎外帳憑證
      、薪資表、支出證明單等相關資料，載明每月給付陳敦領
      薪資及未稅薪資金額，八十九年度總計陳敦領應稅薪資金
      額六二六、二五０元、未稅薪資四、二四三、七五０元；
      又於佳特公司查到以新興醫院名義之洗腎外帳憑證所載未
      稅薪資及薪資彙總表所載未稅薪資相符；參以依佳特公司
      與新興醫院簽訂之合作契約書之記載，係由佳特公司為透
      析中心覓得合格之專科醫師及醫事人員，其薪資並由佳特
      公司決定；且認該等人員不適任時，得由佳特公司逕行解
      僱，故佳特公司對透析中心之醫師及醫事人員等具有獨立
      管理之權利，而認上開於佳特公司查獲之資料中帳載陳敦
      領之未稅薪資屬實，而採為補稅之依據。惟本件原告否認
      上情，是關於佳特公司是否確有支付陳敦領薪資之事實，
      即應由主張權利發生之一造即被告負舉證責任，方屬適法
      。．．．準此以觀，佳特公司所查扣新興名義帳證，應僅
      係佳特公司與新興醫院分帳明細，即兩者之結帳明細，尚
      非可作為佳特公司逕給付原告或其他醫療人員憑證。則縱
      查扣前揭佳特公司帳證有支出新興醫院洗腎室支付『陳醫
      師』薪資之記載，亦僅係佳特公司與新興醫院依前述液透
      析業務合作契約書內容得扣除之人事費用細目，佳特公司
      本身既無須負擔醫師薪資，即不得憑此認定佳特公司有給
      付薪資予原告配偶陳敦領。本件被告逕以該表冊等資料認
      定訴外人佳特公司有給付原告配偶薪資，即有可議。．．
      ．則除被告證明新興醫院有將前述佳特公司帳列之陳敦領
      薪資，確已實際支給外，實無再由陳敦領申報所得之餘地
      。然查，被告對此亦未提出其他證明，則其逕核定原告配
      偶陳敦領有來自佳特公司之所得，其認定與上開事實不符
      ，自有未合。」亦有相同見解。
  ５、況原告配偶於原查查核時，即陳明系爭資金係屬借款之償
      還，因近年來由於產業外移，且大陸廠商採取低廉價格策
      略，根留台灣之廠商無不面臨經營壓力，佳寶公司亦是如
      此，致八十七及八十八年度營業虧損一、０五三、００二
      元及九、一八三、四六三元，董事長秉持企業家精神，尋
      找公司競爭利基，投入新產品開發，截至目前為止已擁有
      多項專利產品。惟為營業所需，董事長黃慶楠八十八至九
      十一年間向原告配偶及其他股東調借資金及嗣後經借用陳
      美惠帳戶償還之情，有八十八至九十一年度資金流程圖及
      附件，足資說明原查查核佳寶公司採購經理陳美惠於南企
      西港分行活存八七七八帳戶，於八十九至九十一年間，每
      年年初轉入陳美惠同分行支存二三九０帳戶並開立支票轉
      入該公司股東或其親戚帳戶，係屬借款之償還，非屬股利
      分配。惟被告未就原告配偶將資金貸與董事長黃慶楠及董
      事長黃慶楠將資金匯與佳寶公司等資金借貸，詳加調查，
      卻以「另查得該公司現金充裕，每年均申報大量利息收入
      ，且其向各股東借現金存入原告（應係謝朝三）帳戶，再
      轉入該公司帳戶，以該公司年營業額高達二億餘元之規模
      ，該公司亦有銀行帳戶，該等借款竟未直接存入公司帳戶
      ，卻迂迴透過實際供佳寶公司負責人使用之人頭帳戶收取
      及返還，實有違經驗法則」及「又原告配偶等人借出案關
      資金時均以現金交易，未留下交易軌跡，且渠等所稱借款
      金額與還款金額（即系爭金額）亦不相符，雙方資金往來
      無法勾稽」等為由，否認原告配偶前揭主張，仍執原查查
      得之資金去向，核認原告配偶有逃漏稅情事，顯違反前揭
      所得稅法第八十三條之一、行政程序法第三十六條及同法
      第九條等規定，應予撤銷。被告僅以陳美惠活存八七七八
      帳戶有匯款轉入支存二三九０帳戶，及開立支票轉入原告
      配偶等佳寶公司股東或其親戚帳戶，未證明本件之課稅要
      件，即率以核定為原告配偶之營利所得，顯與課稅要件法
      定主義及明確主義之規定有違，應予撤銷。
（二）依前揭舉證責任分配理論及最高行政法院判決要旨，本件
      應由被告就佳寶公司有「分配」「股利」之事實予以查證
      ，惟被告明知佳寶公司未經分配程序及無盈餘之事實，卻
      以「查原告配偶係佳寶公司股東，案經財政部賦稅署查核
      陳美惠（佳寶公司採購經理）八十九至九十一年度資金流
      程時，發現陳美惠於台南區中小企業銀行西港分行活存八
      七七八帳戶於八十九至九十一年問，每年年初有巨額整數
      款項轉入陳美惠南企西港分行支存二三九０帳戶，相關資
      金隨即開立支票轉入佳寶公司股東或其親戚等帳戶，因每
      年支付日期固定，且金額與佳寶公司股東即原告配偶、黃
      慶木、黃慶淵、黃源道、黃彩絨、黃竹田、黃志銘及謝朝
      三等八人投資於該公司之投資比例一致」及「惟查該公司
      支存七三－五帳戶及佳寶公司負賣人黃慶楠所使用之人頭
      帳戶陳美惠於南金西港分行開立之活存八七七八帳戶及支
      存二三九０帳戶資金往來情形，系爭二、一００、０００
      元確由原告配偶取得，亦為其所不爭，有佳寶公司及陳美
      惠之相關銀行資金流程、兌領資料及佳寶公司負責人黃慶
      楠之談話紀錄附卷可稽，該筆股利已交由原告配偶支配，
      享有經濟利益，為已實現之所得。」顯違反前揭舉證責任
      分配理論及最高行政法院判決要旨，且未有其他證據證明
      交付系爭資金係屬佳寶公司之盈餘，即核認佳寶公司負責
      人黃慶楠利用陳美惠帳戶取得佳寶公司九十一年度之股利
      分配予原告配偶等人，顯違反最高行政法院六十一年判字
      第七０號判例：「認定事實，須憑證據，不得出於臆測，
      此項證據法則，自為行政訴訟所適用。」意旨。
（三）本件被告僅以財政部賦稅署第五組稽核報告為唯一認定之
      依據，其所附之證據為：１、佳寶公司八十九至九十一年
      分配股利於黃慶楠等股東之依據及相關資金流程與兌領資
      料。２、陳美惠及黃慶楠等股東談話紀錄。３、據佳寶公
      司提供八十九－九十一年自行竄改之帳簿及憑證資料。４
      、據佳寶公司提供帳簿原本影印之帳載相關資料（內容係
      自被告所轄佳里稽徵所抄錄，須以正本為主）。似僅得證
      明原告配偶有取自陳美惠南企西港分行支存二三九０帳戶
      二、一００、０００元，至該支票款，究係盈餘分配，抑
      借款之返還，迄未見被告進一步查證，即認定係屬佳寶公
      司分配與原告配偶之營利所得，顯違反前揭舉證責任分配
      理論，難謂有合。被告所稱陳美惠南企西港分行活存八七
      七八帳戶於八十九至九十一年間，每年年初固定有匯款至
      其同分行支存二三九０帳戶，並依佳寶公司股東出資比例
      ，開立支票轉入股東或其親戚帳戶等，僅能證明原告配偶
      有取自陳美惠南企西港分行支存二三九０帳戶二、一００
      、０００元之事實，惟該支票款，究係盈餘分配，抑借款
      之返還，被告尚未查證，難謂已盡舉證責任。
（四）至被告所稱「惟查該公司於八十九年度辦理二九、０００
      、０００元增資，且有鉅額銀行存款，每年均申報大量利
      息收入，又其向各股東借現金存入謝朝三帳戶，再轉入該
      公司帳戶，以該公司年營業額高達二億餘元之規模，該公
      司亦有銀行帳戶，該等借款竟未直接存入公司帳戶，卻迂
      迴透過實際供佳寶公司負責人使用之人頭帳戶收取及返還
      ，實有違經驗法則」部分：
  １、縱觀資產負債表內容，其左右方分別為資金之用途及來源
      ，資金用途包括購買投資、土地、廠房、機器設備、存貨
      、支付營業費用、償還應付帳款及借款、分配股利等，資
      金來源係包括負債（外借資金）及股東（自有資金），帳
      上之現金及銀行存款係資金來源與資金用途之差額，而該
      差額應保留彈性運用之多寡或比例，係經營者依據營運狀
      況及本身風險承受能力等因素而定，並無一定比例或須於
      一定區間，才屬合理，換言之，當公司流動負債週轉率小
      於流動資產週轉率時，經營者須預留較高比例之現金或銀
      行存款，以支應到期之流動負債，唯此亦受經營者對財務
      風險之忍受程度影響，是現金或銀行存款是否充裕，有無
      借款之需，自應視實際情形而定，要難以絕對金額為論。
      本件佳寶公司嗣後陸續有匯款轉入陳美惠之南企西港分行
      活存八七七八帳戶，其董事長固定於年初匯入陳美惠同分
      行支存二三九０帳戶後，開立支票予原告等股東及其親戚
      等，乃因之前曾向原告配偶等股東借款，雖非直接存入佳
      寶公司帳戶，惟被告對董事長借用名義之謝朝三等帳戶有
      匯入資金至佳寶公司之實情，亦不為爭執，且亦與帳載相
      符，被告卻在毫無憑據之情形下，斷認佳寶公司無借款之
      需，推斷臆測之情，自不殆言，亦顯違反論理法則，殊有
      未洽。
  ２、至利息收入部分，多係因定存而產生，佳寶公司雖得於現
      金較為緊縮時，解除定存契約支應，惟考量利息損失之機
      會成本，故仍決向股東商請借款週轉，亦難以佳寶公司有
      大額利息收入，即推論無向股東借款之必要。
（五）另被告所稱佳寶公司營業額達二億餘元之規模，然依行為
      時所得稅法第二十四條第一項：「營利事業所得之計算，
      以其本年度收入總額減除各項成本費用、損失及稅捐後之
      純益額為所得額。」規定，公司之盈餘應為所得額，而非
      以營業額做為盈餘分配之基準，被告顯有誤解盈餘概念。
（六）被告對於佳寶公司向股東借款，並不否認資金由其董事長
      借用名義人謝朝三支存三二－四帳戶轉入，且未有其他事
      證推翻佳寶公司來自該帳戶之資金非屬借款，卻以過度迂
      迴及有違經驗法則為由，否認佳寶公司確有借款之事實，
      其認定事實，不無矛盾，難謂有合。綜上，縱被告以佳寶
      公司有鉅額銀行存款、利息所得、營業額等，以及借款資
      金透過名義人帳戶匯入公司等，推論佳寶公司並無消極借
      款之必要，惟佳寶公司確有自董事長借用名義人之帳戶匯
      入資金，且匯入之資金亦有實際支付之積極事證，佳寶公
      司自應返還該借款無疑，徵最高行政法院八十七年度判字
      第二五四八號判決，益證稅捐稽徵機關要難以原告配偶資
      金說明不是很完整，即得推論為盈餘分配，更何況佳寶公
      司是否有向外借款之需，純屬經營者經驗判斷，難謂與經
      驗法則有悖。
（七）至被告所稱「且佳寶公司未依相關法規，將該等交易詳為
      登載於帳簿，揭露於公司報表，經核對公司帳簿與佳寶公
      司負責人手抄筆記本（記錄相關借貸金額及對象）俱不相
      符；又原告配偶等人借出案關資金時均以現金交易，未留
      下交易軌跡，且渠等所稱借款金額與還款金額亦不相符，
      雙方資金往來無法勾稽。」部分：
  １、查佳寶公司係透過董事長向原告配偶等股東調借資金，嗣
      由董事長所借用名義人謝朝三支存三二－四帳戶或黃竹田
      支存七二六０帳戶，將資金轉入佳寶公司支存七三－五帳
      戶、活存二八一八號或活存六０八二號帳戶；佳寶公司入
      帳時之分錄為借：銀行存款，貸：暫收款，倘係為由董事
      長以現金存入，則為借：現金，貸：暫收款，帳上暫收款
      即暫收股東款；於年底時，再將該股東借入之暫收款全數
      轉為應付票據，分錄為借：暫收款，貸：應付票據，故帳
      上暫收款科目餘額為０或空白；而當佳寶公司匯款至陳美
      惠南企西港分行八七七八帳戶，還款給股東時，即會入帳
      為借：應付票據，貸：銀行存款，嗣後會再匯入陳美惠於
      南企西港分行支存二三九０帳戶，開立支票還款予原告配
      偶及其他股東。
  ２、至於有關原查查核時，公司會計有修改帳證之情形，亦經
      原告了解，係該公司會計認為原上開資金借款流程，透過
      謝朝三等帳戶，稍嫌複雜，基於實質上均源於原告配偶等
      股東及去向亦最後均償還予原告配偶等股東，又為能便於
      說明之考量，在不影響稅務申報損益之情形下，故將透過
      董事長再由其使用之謝朝三等帳戶，將資金轉入佳寶公司
      帳戶（原入帳為借：銀行存款，貸：暫收款），改為借：
      現金，貸：暫收款，於年底時就不將股東借入之暫收款全
      數轉為應付票據；而當由佳寶公司還款給股東時，係自該
      公司支存七三－五帳戶匯款陸續還款至亦由董事長使用之
      陳美惠南企西港分行活存八七七八帳戶，此時為與前揭一
      致，故該公司原入帳為借：應付票據，貸：銀行存款，修
      改為借：暫收款，貸：銀行存款，原入帳傳票及分錄彙。
      至修改後傳票及分錄彙整。惟此並不能否認佳寶公司透過
      董事長借用名義人謝朝三等借款之實情。益證本件系爭資
      金係屬償還借款而非佳寶公司盈餘分配之情，有傳票帳簿
      可稽，且每筆借款金額與黃董事長記錄於其手抄筆記本之
      金額相同，均可互相勾稽，尚無不符，並非被告於訴願答
      辯理由書中所述「經核對公司帳簿與佳寶公司負責人手抄
      筆記（記錄相關借貸資金及對象）俱不相符」之情。
  ３、再者，參諸前揭最高行政法院八十七年度判字第二五四八
      號判決意旨，即使原告配偶資金說明不是很完整，亦不得
      逕採被告主張係屬佳寶公司分配之盈餘。被告未查證分配
      之標的確屬佳寶公司之盈餘，僅以原查所查，原告配偶自
      佳寶公司董事長使用之人頭帳戶陳美惠南企西港分行支存
      二三九０帳戶取得二、一００、０００元，即認定係屬佳
      寶公司盈餘分配，顯違反前揭證據法則、實質課稅原則、
      職權調查主義及租稅法律主義，應予撤銷。
二、罰鍰部分：
（一）按「違反行政法上義務之行為非出於故意或過失者，不予
      處罰。」「人民違反法律上之義務而應受行政罰之行為，
      法律無特別規定時，雖不以出於故意為必要，仍須以過失
      為其責任條件。但應受行政罰之行為，僅須違反禁止規定
      或作為義務，而不以發生損害或危險為其要件者，推定為
      有過失，於行為人不能舉證證明自己無過失時，即應受處
      罰。」分別為行政罰法第七條第一項及司法院釋字第二七
      五號解釋文所闡明。揆諸立意，係基於有責任始有處罰之
      原則，為提升人權之保障，國家欲處罰行為人者，應由行
      政機關就行為人之故意或過失負舉證責任，不採推定過失
      責任，即稅捐稽徵機關對行為人課處罰鍰之處分時，需具
      體舉證其違章之故意或過失，倘無法舉證，依法即不得對
      其課處罰鍰。查本件被告尚無從舉證系爭取自佳寶公司之
      資金係屬佳寶公司分配之盈餘，且置原告提示之借款證明
      文件不顧，率斷認定係屬佳寶公司分配之盈餘，推定原告
      有過失責任，責令原告申報營利所得，顯違反前揭行政罰
      法及大法官會議解釋意旨。
（二）次按「行政官署對於人民有所處罰，必須確實證明其違法
      之事實。倘所提出之證據自相矛盾，不能確實證明違法事
      實之存在，其處罰即不能認為合法。」「行政罰與刑罰之
      構成要件雖有不同，而刑事判決與行政處分，亦原可各自
      認定事實，惟認定事實須憑證據，倘無證據足資認定有堪
      以構成行政罰或刑罰要件之事實存在，即不得僅以推測之
      詞予人處分，則為二者所應一致。」「按事實之認定，應
      憑證據，為訴訟事件所適用之共通原則，行政罰之處罰，
      雖不以故意為要件，然其違法事實之認定，但憑片面之臆
      測，尚難認為合法。」為最高行政法院三十二年判字第一
      六號、七十五年判字第三０九號及六十二年判字第四０二
      號分別著有判例。茲此，稅捐稽徵機關倘無足資認定有堪
      以構成行政罰或刑罰要件之證據事實存在，即不得僅以推
      測之詞對人民處罰。佳寶公司自八十七年度起各年度經營
      分別虧損一、０五三、００二元、九、一八三、四六三元
      、二二、一０八、二００元及六三三、三六四元，顯無盈
      餘足以作為股利分配予各股東，系爭支付予原告配偶之資
      金係屬借款之返還，原告配偶已於原查查核時陳明並竭力
      列舉系爭資金係償還借款之事實，然被告對原告配偶所證
      明借款之情卻以佳寶公司自有銀行帳戶，借款未直接存入
      公司帳戶，迂迴透過人頭帳戶，違反經驗法則，否認借款
      事實，又無法提出其他積極事證證明系爭資金之移轉係出
      於盈餘分配，顯係以推斷臆測方式認定事實而為處分。又
      本件被告僅以財政部賦稅署稽核組稽核報告為認定違章事
      實之唯一證據，而稽核報告未依相關答話人談話筆錄為據
      ，依前揭最高行政法院判決意旨，稅捐稽徵機關倘無足資
      認定有堪以構成行政罰或刑罰要件之證據事實存在，即不
      得僅以推測之詞對人民處罰。本件被告僅以原查稽核報告
      內容之推測之詞，未加以查證，即認定原告違反租稅法令
      規定，難謂與法無悖，應予撤銷。
（三）次按最高行政法院等判決意旨，被告必須確實證明課稅要
      件事實存在，始得為課稅處分，否則處分即不合法。被告
      未確實證明原告配偶取自陳美惠南企西港分行支存二三九
      ０帳戶資金，係源自佳寶公司之盈餘，即認定原告之營利
      所得並課以罰鍰，難謂與法無違，應予撤銷：
  １、再按「按具備稅法所規定之一定要件者，稅捐稽徵機關始
      對之有課稅處分之機能，主張稅法所規定之法律效果者，
      應就該規定之要件，負舉證責任。從而稅捐稽徵機關課徵
      所得稅，自應就納稅義務人取得所得之事實，依職權予以
      調查。」「課稅處分係負擔處分，處分機關必須確實證明
      課稅要件事實存在，始得為課稅處分，否則處分即不合法
      ，亦即課稅機關就課稅處分之要件事實負客觀之舉證責任
      。」分別為最高行政法院七十五年度判字第六八一號及台
      北高等行政法院九十二年度訴字第一八六八號判決意旨。
      本件是否究屬盈餘分配或償還借款之判斷，於查核階段縱
      有誤解甚或因故未能及時釐清事實，惟應於行政救濟過程
      中予以究明，方符前揭證據法則及行政救濟之本旨。
  ２、原告已竭力提示證據及協力調查義務如上，惟被告仍未見
      及此，亦無對原告有利證據調查及提出不予採信之原因，
      徒以不利於原告為理由維持原核定及罰鍰原處分，嫌有未
      洽，應予撤銷。
  ３、對於處分機關必須確實證明課稅要件事實存在，始得為課
      稅處分，否則處分即不合法，此在最高行政法院八十九年
      度判字第二六０號判決：「．．．原告所有世華商銀儲蓄
      部活期儲蓄存款第一三七三一四號帳戶及第七九七０一號
      帳戶中系爭解約金之資金流程，是否為王淑玲運用該解約
      金為遠東公司利益而作轉帳或為遠東公司整體員工之福利
      而轉帳，實有進一步釐清之必要，尚難僅以有系爭解約金
      流入原告帳戶內便逕認係原告所得．．．被告對原告所辯
      各節未予詳究，僅以原告未能交付流程便逕認為原告所得
      尚有欠妥。」鈞院八十九年度訴字第一七０號判決：「．
      ．．原告是否以部分金額作為清償吳王阿絨生前債務之用
      ，被告並未為深入調查，難謂已盡查證能事，本實際作為
      贈與之款項究竟若干？尚未明瞭。被告僅根據吳王阿絨生
      前向台灣土地銀行永康分行貸款後，分別將部分款項轉帳
      至原告、吳宜霞及吳宗霖銀行或合作社之帳戶，而認涉及
      贈與情事，乃分別核定吳王阿絨各年度之贈與總額，並對
      原告等繼承人發單課徵贈與稅，即有可議。」及台北高等
      行政法院九十二年度簡字第一七九號判決：「被告囿於公
      司變更登記事項卡所載，逕認定原告為禾泰公司股東，未
      慮及上述情形並加以查證，對於原告有利事項未予究明，
      所為處分自非適法。．．．惟法院對於原告是否確仍係正
      倫公司之股東，既有見解相異之狀況，則被告徒以不利於
      原告者為其準據，即有可議，原告起訴指摘自非無憑。」
      等亦有相同見解。此外，近期法務部函復財政部文中，亦
      指明國稅局倘僅以「抽象的實質課稅原則」為依據，而與
      稅法法定處罰原則的構成要件不符，即不能認定是「合法
      」，法務部亦強調，國稅局必須提出具體認定納稅義務人
      構成處罰要件之事證，否則為違法行為，均足說明本件應
      撤銷原處分等語。
乙、被告答辯意旨略謂：
一、營利所得部分：
（一）按「個人之綜合所得總額，以其全年左列各類所得合併計
      算之：第一類：營利所得：公司股東所獲分配之股利總額
      ．．．屬之。」「稽徵機關就前項資料調查結果，證明納
      稅義務人有逃漏稅情事時，納稅義務人對有利於己之事實
      ，應負舉證之責。」為行為時所得稅法第十四條第一項第
      一類前段及第八十三條之一第二項所明定。次按「涉及租
      稅事項之法律，其解釋應本於租稅法律主義之精神，依各
      該法律之立法目的，衡酌經濟上之意義及實質課稅之公平
      原則為之。」為司法院釋字第四二０號解釋在案。復按「
      當事人主張事實須負舉證責任倘其所提出之證據不足為主
      張事實之證明自不能認其主張之事實為真實。」最高行政
      法院三十六年判字第十六號著有判例。
（二）本件原告配偶係佳寶公司之股東，經財政部賦稅署查核陳
      美惠（佳寶公司採購經理）八十九至九十一年度資金流程
      時，發現陳美惠於南企西港分行活存八七七八帳戶於八十
      九至九十一年間，每年年初有巨額整數款項轉入陳美惠南
      企西港分行支存二三九０帳戶，相關資金隨即開立支票轉
      入佳寶公司股東或其親戚等帳戶，因每年支付日期固定，
      且金額與佳寶公司股東即原告配偶、黃慶木、黃慶淵、黃
      源道、黃彩絨、黃竹田、黃志銘及謝朝三等八人投資於該
      公司之投資比例一致，查得佳寶公司負責人黃慶楠利用陳
      美惠帳戶將佳寶公司九十一年度之股利分配予原告配偶等
      人，乃核定其營利所得二、一００、０００元。次查佳寶
      公司雖未經合法程序分配前揭股利，惟該公司支存七三－
      五帳戶及佳寶公司負責人黃慶楠所使用之人頭帳戶陳美惠
      於南企西港分行開立之活存八七七八帳戶及支存二三九０
      帳戶資金往來情形，系爭二、一００、０００元確由原告
      配偶取得，亦為其所不爭，有佳寶公司及陳美惠之相關銀
      行資金流程、兌領資料及佳寶公司負責人黃慶楠之談話紀
      錄附卷可稽，該筆股利已交由原告配偶支配，享有經濟利
      益，為已實現之所得。
（三）按「公司負責人違反第一項或前項規定分派股息及紅利時
      ，各處一年以下有期徒刑、拘役或科或併科新台幣六萬元
      以下罰金。」「公司違反前條規定分派股息及紅利時，公
      司之債權人，得請求退還，並得請求賠償因此所受之損害
      。」為公司法第二百三十二條第三項及二百三十三條所規
      定，故公司無盈餘並非不得分配股息及紅利，僅因違法分
      配須負刑事、返還及損害賠償等責任。原告稱依公司法第
      二百三十二條第一項及第二項前段規定無盈餘應不得分派
      股息及紅利云云，顯係誤解。
（四）佳寶公司負責人稱系爭款項係還股東之借款，雖與各股東
      說法一致，惟查該公司於八十九年度辦理二九、０００、
      ０００元增資，且有鉅額銀行存款，每年均申報大量利息
      收入，又其向各股東調借現金存入謝朝三帳戶，再轉入該
      公司帳戶，以該公司年營業額高達二億餘元之規模，該佳
      寶公司亦有銀行帳戶，該等借款竟未直接存入公司帳戶，
      卻迂迴透過實際供佳寶公司負責人使用之人頭帳戶收取及
      返還，實有違經驗法則，且佳寶公司未依相關法規，將該
      等交易詳為登載於帳簿，揭露於公司報表，經核對公司帳
      簿與佳寶公司負責人手抄筆記本（記錄相關借貸金額及對
      象）俱不相符；又原告等人借出案關資金時均以現金交易
      ，未留下交易軌跡，且渠等所稱借款金額與還款金額（即
      系爭金額）亦不相符，雙方資金往來無法勾稽，難認其主
      張為真實，被告依首揭規定，核定原告配偶營利所得二、
      一００、０００元，並無不合，其所訴洵不足採。
二、罰鍰部分：
（一）按「納稅義務人應於每年五月一日起至五月三十一日止，
      填具結算申報書，向該管稽徵機關，申報其上一年度內構
      成綜合所得總額．．．之項目及數額，以及有關減免、扣
      除之事實，並應依其全年應納稅額減除．．．扣繳稅額及
      可扣抵稅額，計算其應納之結算稅額，於申報前自行繳納
      。」「納稅義務人已依本法規定辦理結算申報，但對依本
      法規定應申報課稅之所得額有漏報或短報情事者，處以所
      漏稅額兩倍以下之罰鍰。」為所得稅法第七十一條第一項
      前段及第一百十條第一項所明定。次按「違反行政法上義
      務之行為非出於故意或過失者，不予處罰。」為行政罰法
      第七條第一項所規定。
（二）本件原告九十一年度綜合所得稅結算申報，漏報營利所得
      二、一００、０００元及四五二元，違反所得稅法第七十
      一條第一項規定，有綜合所得稅結算申報書、核定通知書
      、股利憑單、佳寶公司負責人黃慶楠及原告之配偶二人之
      談話紀錄暨財政部賦稅署稽核組稽核報告節略（含銀行資
      金流程及兌領資料）可稽，違章事實足堪認定，原告配偶
      既按投資比例自佳寶公司取得系爭款項，雖稱借款之還款
      ，惟未能提示證明文件以實其說，難認其主張為真實，原
      告有所得即應申報，其違反申報義務，主觀上縱非故意，
      惟按其情節，應注意、能注意，而不注意，難謂無過失，
      被告依前揭規定按所漏稅額六十六元裁處０．二倍；三０
      六、八九八元裁處０．五倍罰鍰，合計一五三、四００元
      ，並無違誤，原告所訴洵不足採等語。
    理  由
甲、程序部分：
    被告之代表人原為朱正雄局長，嗣因職務調動改由何瑞芳副
    局長代理，繼由乙○○接任局長乙職，並由其以代表人之身
    分聲明承受訴訟，該承受訴訟狀繕本已送達原告，由原告訴
    訟代理人收受，是被告新任代表人聲明承受訴訟核無不合，
    先予敘明。
乙、本稅部分：
一、按「個人之綜合所得總額，以其全年左列各類所得合併計算
    之：第一類：營利所得：公司股東所獲分配之股利總額．．
    ．。」為行為時所得稅法第十四條第一項第一類所明定。又
    「涉及租稅事項之法律，其解釋應本於租稅法律主義之精神
    ：依各該法律之立法目的，衡酌經濟上之意義及實質課稅之
    公平原則為之。」復為司法院釋字第四二０號解釋所明揭。
    再按「租稅法所重視者，應為足以表徵納稅能力之經濟事實
    ，而非其外觀之法律行為，故在解釋適用稅法時，所應根據
    者為經濟事實，不僅止於形式上之公平，應就實質上經濟利
    益之享有者予以課稅，始符實質課稅及公平課稅之原則。」
    「有關課徵租稅構成要件事實之判斷及認定，應以其實質上
    經濟事實關係及所產生之實質經濟利益為準，而非以形式外
    觀為準，否則勢將造成鼓勵投機或規避稅法之適用，無以實
    現租稅公平之基本理念及要求。」亦有最高行政法院八十一
    年判字第二一二四號判例及八十二年度判字第二四一０號判
    決可資參照，合先敘明。
二、本件原告配偶係佳寶公司之股東，經財政部賦稅署查獲佳寶
    公司負責人黃慶楠使用該公司採購經理陳美惠之帳戶，將佳
    寶公司九十一度之股利二、一００、０００元分配予原告配
    偶，通報被告審理違章屬實。另原告漏報受扶養親屬黃信翔
    營利所得四五二元，被告乃併課核定原告九十一年度綜所得
    稅總額三、八九四、七四七元，補徵稅額三七九、０八八元
    ，並按所漏稅額三０六、九六四元依有無扣繳憑單分別裁處
    ０．二倍及０．五倍之罰鍰計一五三、四００元（計至百元
    止）等情，有原告九十一年度綜合所得稅結算申報書、被告
    九十一年度綜合所得稅申報核定通知書、被告九十五年度財
    綜所字第七五０九五一００一八三號處分書附於原處分卷可
    稽，洵堪認定。
三、原告提起本件訴訟，無非以：（一）被告僅以財政部賦稅署
    第五組稽核報告為唯一認定之依據，認定陳美惠南企西港分
    行活存八七七八帳戶於八十九－九十一年間每年年初固定有
    匯款至其同分行支存二三九０帳戶，並依佳寶公司股東出資
    比例，開立支票轉入股東或其親戚帳戶，惟被告僅能證明原
    告配偶有取自陳美惠南企西港分行支存二三九０帳戶二、一
    ００、０００元之事實，惟該支票款，究係盈餘分配，抑借
    款之返還，被告尚未查證，難謂已盡舉證責任。又營利（股
    利）所得之發生，應同時具分配之標的及對象兩要件始得成
    立，倘僅以「匯入」「資金」即臆測係屬「分配」「股利」
    ，已違反依證據認定事實及租稅法律主義，且被告未證明課
    稅要件，即核定為原告配偶之營利所得，亦與課稅要件法定
    主義及明確主義之規定有違。（二）佳寶公司陸續匯款轉入
    陳美惠於南企西港分行活存八七七八帳戶，其董事長固定於
    年初匯入同分行支存二三九０帳戶後，開立支票予股東，乃
    因佳寶公司透過董事長黃慶楠向原告配偶等調借資金，由董
    事長借用謝朝三支存三二－四帳戶或黃竹田支存七二六０帳
    戶，復將資金轉入佳寶公司支存七三－五、活存二八一八或
    活存六０八二帳戶，而被告對董事長借用謝朝三等之帳戶有
    匯入資金至佳寶公司之實情，亦不為爭執，亦與帳載相符，
    被告卻在毫無憑據之情形下，推斷臆測佳寶公司無借款之需
    ，顯違反論理法則，殊有未洽。又佳寶公司確有自董事長借
    用名義人之帳戶匯入資金，且匯入之資金亦有實際支付之積
    極事證，佳寶公司自應返還該借款無疑。（三）次按最高行
    政法院七十五年度判字第六八一號、八十九年度判字第二六
    ０號判決、台北高等行政法院九十二年度訴字第一八六八號
    判決意旨，稅捐稽徵機關倘無足資認定有堪以構成行政罰或
    刑罰要件之證據事實存在，即不得僅以推測之詞對人民處罰
    。本件被告未查證分配之標的確屬佳寶公司之盈餘，僅以原
    告配偶自佳寶公司董事長使用之人頭帳戶陳美惠南企西港分
    行支存二三九０帳戶取得二、一００、０００元，即認定係
    屬佳寶公司盈餘分配予原告配偶之營利所得並課以罰鍰，顯
    違反前揭證據法則、實質課稅原則、職權調查主義及租稅法
    律主義，應予撤銷云云，資為爭議。
四、本件兩造所爭執者厥為佳寶公司給付予原告配偶系爭二、一
    ００、０００元款項，究為股利所得或佳寶公司返還予原告
    配偶之借款，此為本件爭點所在。惟查：
（一）按租稅正義為現代憲政國家負擔正義之基石，實質法治國
      家稅法之基本原則為量能課稅原則，租稅負擔應依其經濟
      之給付能力來衡量，而定其適當的納稅義務。由於稅法係
      強行法，自身具有不容規避性；又納稅義務為無對待給付
      之法定債務，其平等要求不在主觀面，而在客觀面—根據
      憲法第七條之平等原則，凡負有相同之負擔能力，即應負
      擔相同之租稅。（參見葛克昌著「稅法基本問題—財政憲
      法篇」，頁二二二至二二三）。職此，「實質課稅原則」
      乃依憲法平等原則及稅捐正義之法理，稅捐機關應本於「
      量能課稅」之精神，於解釋及適用稅法規定時，亦應考察
      經濟上之事實關係及因此所產生之實際經濟利益，而為此
      等原則之運用，而非僅依照事實外觀為形式上之判斷，首
      揭司法院釋字第四二０號解釋及最高行政法院判決意旨，
      即係此一原則之援引。次按「具備稅法所規定之一定要件
      者，稅捐稽徵機關始對之有課稅處分之權能，主張稅法所
      規定之法律效果者，應就該規定之要件，負舉證責任。從
      而稅捐稽徵機關課徵所得稅，自應就納稅義務人取得所得
      之事實，依職權予以調查」（最高行政法院七十五年度判
      字第六八一號判決參照），固明示稅捐請求發生事實由稅
      捐稽徵機關負客觀舉證責任。惟按稅務訴訟之舉證責任分
      配理論與一般行政訴訟相同，即認為在事實不明之情況下
      ，其不利益應歸屬於由該事實導出有利之法律效果之訴訟
      當事人負擔，易言之，主張權利或權限之人，於有疑義時
      ，除法律另有規定外，原則上應就權利發生事實負舉證責
      任，而否認權利或權限之人或主張相反權利之人，對權利
      之障礙、消滅或排除事實，負舉證責任，行政訴訟法第一
      百三十六條準用民事訴訟法第二百七十七條規定，足資參
      考。因之，當事人主張事實須負舉證責任者，倘其所提出
      之證據不足為主張事實之證明，自不能認其主張之事實為
      真實，最高行政法院三十六年判字第十六號判例意旨亦足
      參照。
（二）本件原告配偶係佳寶公司之股東，原告配偶於九十一年間
      收取陳美惠給付之二、一００、０００元款項，係佳寶公
      司董事長黃慶楠使用陳美惠南企西港分行活存八七七八帳
      戶，匯至陳美惠於同分行支存二三九０帳戶，復由陳美惠
      以南企西港分行支存二三九０帳戶開立支票轉付二、一０
      ０、０００元予原告配偶，而原告配偶確實取得系爭二、
      一００、０００元，此有陳美惠開立之支票、陳美惠於南
      企西港分行活存八七七八帳戶及支存二三九０帳戶之帳戶
      明細資料影本附於原處分卷可稽，並為兩造所不否認，是
      原告配偶於九十一年間收取系爭二、一００、０００元之
      款項，係由佳寶公司使用陳美惠南企西港分行帳戶給付予
      原告配偶之事實，堪信真實。則由此外觀事實堪認原告配
      偶確有取得佳寶公司給付二、一００、０００元款項，應
      認被告就其課稅外觀事實已盡其舉證責任，被告據此認定
      原告配偶於九十一年間收取系爭二、一００、０００元之
      所得，核定補徵原告該年度綜合所得稅，並無違誤。而按
      前揭說明，租稅撤銷訴訟之客觀舉證責任，原則上應採法
      律要件說，即就課稅要件事實之存否及課稅標準，稅捐機
      關應負舉證責任；至租稅之免除、減輕等權利障礙要件事
      實及權利消滅要件事實，應由納稅義務人負舉證責任。但
      得基於各個租稅法律之立法旨趣、當事人間之公平、舉證
      之難易而為舉證責任之調整。是稅捐機關就課稅所得已為
      舉證者，納稅義務人如否認該收入並非所得，自應就其事
      實負舉證責任。故原告主張系爭二、一００、０００元係
      佳寶公司返還予原告配偶之借款非屬原告配偶所得，自應
      由原告就借貸原因關係之事實負舉證責任，委無疑義。
（三）次按「消費借貸者，謂當事人一方移轉金錢或其他代替物
      之所有權於他方，而約定他方以種類、品質、數量相同之
      物返還之契約。」為民法第四百七十四條第一項所明定。
      金錢借貸，係屬消費借貸之一種，依前開民法第四百七十
      四條之規定，可知金錢借貸為要物契約，因此證明金錢消
      費借貸之成立，自以借與人提出之證物足以證明其確有將
      金錢交付予借用人為必要。從而，原告主張佳寶公司給付
      予原告配偶之二、一００、０００元款項，係屬佳寶公司
      返還予原告配偶之借款款項，自應由原告就已交付借款予
      佳寶公司負舉證之責任。惟查，原告之複代理人於本院九
      十六年度訴字第五九八號案件九十六年九月十一日準備程
      序陳述，略以「（問：股東交付資金給黃慶楠有無資金流
      程、證據？）因金額不是很大，都是用現金。」「（問：
      有無匯款證據？）沒有，陸陸續續以現金支付。」「（問
      ：借款有無換算利息？）沒有。」等語；於該案九十六年
      九月十八日言詞辯論陳述，略以「（問：原告主張借款資
      金給佳寶公司之事證為何？）每年股東陸陸續續借款給公
      司，交董事長去運用，是存在謝朝三的帳戶。」「謝朝三
      之帳戶亦有轉資金到佳寶公司之帳戶．．．」等語，此有
      本院九十六年度訴字第五九八號九十六年九月十一日準備
      程序筆錄及九十六年九月十八日言詞辯論筆錄附卷可稽，
      足證股東與佳寶公司間之借貸關係，無法提出借貸契約或
      交付借款予佳寶公司之直接證據，且該借貸關係亦無約定
      收取利息。又查，原告卷提佳寶公司向股東借款資金流程
      等三紙，作為佳寶公司於八十九年至九十年間收取原告等
      股東交付借款之證明，該佳寶公司向股東借款資金流程記
      載，原告配偶等股東於八十八年間借款予佳寶公司合計為
      一一、０００、０００元、佳寶公司於八十九年初還款予
      股東之款項為三０、０００、０００元。原告配偶等股東
      於八十九年間借款予佳寶公司合計為四五、五００、００
      ０元，佳寶公司於九十年間還款予股東合計為二一、六０
      ０、０００元。原告配偶等股東於九十年間借款予佳寶公
      司合計為一一、七００、０００元，佳寶公司於九十一年
      間還款於股東合計為二一、六００、０００元之情，有佳
      寶公司向股東借款資金流程三紙附於原處卷可稽。足證上
      開借款金額與還款金額勾稽不符。且依原告所述股東為陸
      續借款，然還款日期卻均集中於特定期間，顯有異常。再
      者，原告配偶與佳寶公司間之借款數額非小數，衡諸一般
      交易常情，借貸雙方應會簽訂借貸契約，原告配偶交付上
      開多筆借款予佳寶公司，佳寶公司竟未簽發任何收據予原
      告配偶，凡此，均與經驗法則有違，殊難取信於人。至原
      告提示佳寶公司之現金收入傳票、轉帳傳票、資產負債表
      及帳簿暨會計科目暫收款等相關資料，與上開查證之事實
      不符，無非為維護原告而杜撰，自難採為有利於原告之證
      據。是原告配偶與佳寶公司間有無借貸關係，原告未能提
      出借貸契約、交付借款或其他證據佐證以實其說，實難僅
      從原告攫取佳寶公司之片面資金往來或佳寶公司出具之現
      金收入傳票、轉帳傳票、帳簿及佳寶公司向股東借款資金
      流程等資料，遽認原告配偶與佳寶公司間具有借貸關係，
      故原告主張其配偶與佳寶公司間具有借貸關係，顯非可信
      。況原告配偶與佳寶公司、董事長黃慶楠、股東謝朝三及
      黃竹田間各自設有銀行帳戶，原告配偶如有交付借款予佳
      寶公司之必要，以佳寶公司本身具有銀行帳戶之情形下，
      原告配偶自得直接將借款存入佳寶公司之帳戶即可，何需
      交錯配置，輾轉迂迴由原告配偶交付現金予佳寶公司董事
      長黃慶楠，再由佳寶公司董事長黃慶楠轉存該借款於股東
      謝朝三或黃竹田之銀行帳戶供佳寶公司使用。而縱佳寶公
      司與股東謝朝三或黃竹田間互有資金往來，屬實真正，此
      僅能證明佳寶公司與股東謝朝三或黃竹田間互有資金往來
      ，尚無法證明佳寶公司與股東謝朝三或黃竹田間往來之資
      金即為原告配偶交付予佳寶公司之借款，自無法以此證明
      原告配偶等股東確有交付借款予佳寶公司。原告配偶與佳
      寶公司間之借貸關係以迂迴輾轉之方式達其目的，堪認佳
      寶公司此舉無非係欲逃避稅賦歸課，所創造出之虛偽借款
      移轉之外觀，而也因此等迂迴、多階段、並異常之法形式
      行為，達成排除一般個人股東取得營利所得應負擔綜合所
      得稅之租稅負擔。
（四）又查，原告配偶、黃慶木、黃慶淵、黃源道、黃彩絨、黃
      竹田、謝朝三及黃振軒為佳寶公司之股東，持有股數分別
      為八六一、０００股、二、五八三、０００股、二、五八
      三、０００股、六一五、０００股、七三八、０００股、
      六一五、０００股、二四六、０００股及六一五、０００
      股。佳寶公司於八十九年一月三十一日以其南企西港分行
      帳戶分別轉存三三、七００、０００元予陳美惠於南企西
      港分行活存八七七八帳戶，陳美惠收取上開款項後，旋即
      於八十九年二月一日開立支票並以其南企西港分行支存二
      三九０帳戶轉付六、三００、０００元予魏秀珠之南企佳
      里分行帳戶；轉付一、五００、０００元予黃劉枝花之南
      企西港分行帳戶；轉付六００、０００元予謝朝三之南企
      西港分行帳戶；轉付六、三００、０００元予許舜宗之南
      企西港分行帳戶；轉付一、五００、０００元予黃蘇秀琴
      之南企西港分行帳戶；轉付二、一００、０００元予黃謝
      玉之南企西港分行帳戶；轉付一、五００、０００元予黃
      源道之彰化銀行帳戶；轉付一、八００、０００元予黃彩
      絨之合作金庫佳里分行帳戶。又佳寶公司於九十年一月十
      七日以其南企西港分行帳戶分別轉存二二、三六０、００
      ０元予陳美惠於南企西港分行活存八七七八帳戶，陳美惠
      收取上開款項後，旋即於九十年一月十八日開立支票並以
      其南企西港分行支存二三九０帳戶轉付二、一００、００
      ０元予黃保定之南企西港分行帳戶；轉付六００、０００
      元予謝朝三之南企西港分行帳戶；轉付一、五００、００
      ０元予黃劉枝花之南企民生分行帳戶；轉付六、三００、
      ０００元予洪瑞良之南企西港分行帳戶；轉付六、三００
      、０００元予許舜宗之南企西港分行帳戶；轉付一、五０
      ０、０００元予黃芳瑤之南企西港分行帳戶；轉付一、八
      ００、０００元予黃彩絨之南企西港分行帳戶；轉付一、
      五００、０００元予黃源道之彰化銀行帳戶。另佳寶公司
      於九十一年二月五日以其南企西港分行帳戶分別轉存二一
      、六００、０００元予陳美惠於南企西港分行活存八七七
      八帳戶，陳美惠收取上開款項後，旋即於九十一年二月五
      日開立支票並以其南企西港分行支存二三九０帳戶轉付六
      、三００、０００元予洪瑞良之南企西港分行帳戶；轉付
      六、三００、０００元予黃慶淵之南企西港分行帳戶；轉
      付二、一００、０００元予黃謝玉之南企西港分行帳戶；
      轉付一、五００、０００元予黃蘇秀琴之南企西港分行帳
      戶；轉付一、五００、０００元予黃保全之南企西港分行
      帳戶；轉付一、八００、０００元予黃彩絨之南企西港分
      行帳戶；轉付六００、０００元予謝朝三之南企西港分行
      帳戶；轉付一、五００、０００元予黃源道之彰化銀行帳
      戶，並有佳寶公司股東名冊、佳寶公司與陳美惠之南企西
      港分行帳戶交易明細資料、存摺存款取款憑條影本及財政
      部賦稅署稽核報告附於原處分卷可稽。足見佳寶公司於八
      十九年至九十一年間年初分別於八十九年一月三十一日以
      其南企西港分行帳戶分別轉存款項予陳美惠於南企西港分
      行活存八七七八帳戶，陳美惠收取上開款項後，旋即以南
      企西港分行活存二三九０帳戶分別轉付於佳寶公司股東或
      其親屬帳戶。而上開佳寶公司於八十九年至九十一年間利
      用陳美惠南企西港分行帳戶給付予原告等股東或其親屬之
      款項，與原告配偶、黃慶木、黃慶淵、黃源道、黃彩絨、
      黃竹田、黃振軒及謝朝三等人持股比例相符，其中黃振軒
      、黃竹田及黃源道分別持有佳寶公司股權六一五、０００
      股，佳寶公司於八十九年至九十一年年初透過陳美惠之帳
      戶轉付每年均為一、五００、０００元；股東黃慶木、黃
      慶淵分別持有佳寶公司股權二、五八三、０００股，佳寶
      公司於八十九年至九十一年年初間透過陳美惠之帳戶轉付
      每年均為六、三００、０００元；股東黃彩絨持有佳寶公
      司股權七三八、０００股，佳寶公司於八十九年至九十一
      年年初透過陳美惠轉付予黃彩絨每年均為一、八００、０
      ００元；謝朝三持有佳寶公司二四六、０００股，佳寶公
      司於八十九年至九十一年年初透過陳美惠之帳戶轉付予謝
      朝三每年均為六００、０００元；原告配偶持有佳寶公司
      股權八六一、０００股，佳寶公司於八十九年至九十一年
      年初透過陳美惠轉付予黃志銘每年均為二、一００、００
      ０元，足證佳寶公司於八十九年至九十一年年初給付予原
      告配偶等股東或其親屬之款項，係依原告配偶等股東持有
      佳寶公司之投資比例給付，至為明確。從而，佳寶公司於
      八十八年至九十一年間僅依帳列股東暫收款及暫還款方式
      ，帳載佳寶公司向原告配偶借款及還款，惟依前揭說明，
      原告配偶並無實際交付借款予佳寶公司，原告配偶與佳寶
      公司間並無原因關係，佳寶公司自無償還借款予原告配偶
      之必要，究其目的，即在於佳寶公司以形式上返還借款之
      名義，給付款項予原告配偶等股東，使原告配偶等股東迂
      迴取得原應直接由佳寶公司配發之股利，不當為他人或自
      己規避或減少納稅義務情事，原告配偶等股東及佳寶公司
      之行為確已利用虛偽之安排，不當規避或減少納稅義務情
      形，涉有規避原告等股東個人營利所得稅，洵屬明確。是
      佳寶公司以返還借款予原告配偶等股東之名義，配發佳寶
      公司之股利予原告等股東，此等行為明顯為規避原告配偶
      等股東個人營利所得之綜合所得稅賦，以取得租稅利益，
      係屬稅捐規避行為，依實質課稅原則，自應依實際上存在
      之經濟事實予以課徵所得稅。故本件被告以原告配偶上開
      取得佳寶公司股利之行為，存有前述諸多異常情形，雖其
      形式上以返還借款為由，惟原告配偶與佳寶公司間既無存
      在借貸之原因關係，其實質之經濟意義，顯屬租稅規避行
      為，乃將佳寶公司九十一年度給付予原告配偶二、一００
      、０００元款項，認列為原告配偶取得之股利所得，核定
      九十一年度之個人綜合所得，而予補徵綜合所得稅，於法
      自無不合。原告一再執詞訴稱系爭二、一００、０００元
      款項為佳寶公司返還其配偶之借款云云，洵不足採取。
丙、罰鍰部分：
一、按「納稅義務人之配偶，及合於第十七條規定得申報減除扶
    養親屬免稅額之受扶養親屬，有前條各類所得者，應由納稅
    義務人合併報繳。」「納稅義務人應於每年二月二十日起至
    三月底止，填具結算申報書，向該管稽徵機關，申報其上一
    年度內構成綜合所得總額或營利事業收入總額之項目及數額
    ，以及有關減免、扣除之事實，並應依其全年應納稅額減除
    暫繳稅額、尚未抵繳之扣繳稅額及可扣抵稅額，計算其應納
    之結算稅額，於申報前自行繳納。但短期票券利息所得之扣
    繳稅款及營利事業獲配股利總額或盈餘總額所含之可扣抵稅
    額，不得減除。」「納稅義務人已依本法規定辦理結算申報
    ，但對依本法規定應申報課稅之所得額有漏報或短報情事者
    ，處以所漏稅額兩倍以下之罰鍰。」分別為行為時所得稅法
    第十五條第一項前段、第七十一條第一項及第一百十條第一
    項所明定。此外，我國個人綜合所得稅係採主動誠實申報制
    度，此參前揭所得稅法第七十一條第一項前段規定即明。納
    稅義務人於辦理綜合所得稅申報時，應將其上一年度內構成
    綜合所得總額之項目及數額全數申報，於依法申報並計算有
    關減免、扣除之數額後，計算得其全年應納稅額後，復就其
    經扣繳稅額及可扣抵稅額，計算其應納之結算稅額，易言之
    ，納稅義務人有將所得全數申報並正確計算其全年應納稅額
    及應納之結算稅額之義務。
二、本件原告九十一年度綜合所得稅結算申報，短漏報其配偶取
    自佳寶公司營利所得二、一００、０００元及受扶養親屬黃
    信翔營利所得四五二元，已如前述，有原告綜合所得稅結算
    申報書附於原處分卷可稽。佳寶公司與原告配偶籍由迂迴方
    式規避股東個人營利所得之綜合所得稅，原告未予據實申報
    系爭所得及漏報受扶養親屬之營利所得，其行為縱非故意，
    亦難辭過失之咎，違反所得稅法第七十一條第一項前段規定
    ，違章事證明確。從而，被告以原告配偶九十一年度取得佳
    寶公司利用陳美惠帳戶給付之二、一００、０００元款項為
    股利所得，加計受扶養親屬營利所得，併課原告九十一年度
    綜合所得稅，核定補徵稅額三七九、０八八元，並按所漏稅
    額三０六、九六四元依有無扣繳憑單分別裁處０．二倍及０
    ．五倍之罰鍰計一五三、四００元（計至百元止），揆諸首
    揭規定，即非無據。
丁、綜上所述，本件原告主張各節俱無可採。本件被告以原告配
    偶九十一年度取得佳寶公司利用陳美惠帳戶給付之二、一０
    ０、０００元款項為股利所得，加計受扶養親屬營利所得四
    五二元，併課原告九十一年度綜合所得稅，核定補徵稅額三
    七九、０八八元，並按所漏稅額三０六、九六四元依有無扣
    繳憑單分別裁處０．二倍及０．五倍之罰鍰計一五三、四０
    ０元（計至百元止），並無違誤，復查及訴願決定予以維持
    ，亦無不合。原告提起本件訴訟，求為撤銷，為無理由，應
    予駁回。又本件事證已臻明確，兩造其餘攻擊防禦方法與判
    決結果不生影響，爰不一一論述，附此敘明。
據上論結，本件原告之訴為無理由，依行政訴訟法第一百九十五
條第一項後段、第九十八條第一項前段，判決如主文。
中　　華　　民　　國　九十六　年　十一　月　  二十  　日
                  第一庭審判長法  官　呂佳徵
                              法  官　林勇奮
                              法  官　蘇秋津
以上正本係照原本作成。
如不服本判決，應於判決送達後二十日內向本院提出上訴書狀，
其未表明上訴理由者，應於提起上訴後二十日內向本院提出上訴
理由書（須按對造人數附繕本）；如於本判決宣示或公告後送達
前提起上訴者，應於判決送達後二十日內補提上訴理由書（須附
繕本）。未表明上訴理由者，逕以裁定駁回。
中　　華　　民　　國　九十六　年　十一　月　  二十  　日
　　　　　　　　　　　　　　　書記官  陳嬿如
